臺灣宜蘭地方法院民事判決　　　　　　 100年度家訴字第32號
原　　　告　鄒念恩
兼　上一人
法定代理人　林怡岑
送達代收人　楊惠珍
共　　　同
訴訟代理人　周慧貞律師
複　代理人　邱炫升
被　　　告　鄒宇翔
上列當事人間請求給付扶養費等事件，本院於民國一百年十月二
十五日言詞辯論終結，判決如下：
    主      文
被告鄒宇翔應自民國九十九年九月一日起，至原告鄒念恩成年之
日止，按月於每月五日前給付原告鄒念恩扶養費用新臺幣捌仟玖
佰柒拾伍元。如遲誤一期履行，其後各期視為均已到期。
被告鄒宇翔應給付原告林怡岑新臺幣貳拾捌萬零肆佰陸拾玖元，
及自起訴狀繕本送達之翌日起至清償日止，按年息百分之五計算
之利息。
訴訟費用由被告負擔。
本判決第一項於確定前已到期部分得假執行。但被告鄒宇翔如全
額為原告鄒念恩預供擔保，得免為假執行。
本判決第二項得假執行。但被告鄒宇翔如全額為原告林怡岑預供
擔保，得免為假執行。
    事實及理由
甲、程序部分：
    按訴狀送達後，原告不得將原訴變更或追加他訴，但擴張或
    減縮應受判決事項之聲明者，不在此限，民事訴訟法第二百
    五十五條第一項第三款定有明文。查原告鄒念恩、林怡岑於
    民國九十九年八月三十日之起訴聲明：一、被告鄒宇翔應自
    九十九年十月起至一百十四年八月止，按月於每月六日前給
    付原告鄒念恩生活教育費新臺幣（下同）一萬五千元，及自
    每月遲延給付之日起至清償日止，按年息百分之五計算之利
    息。二、被告鄒宇翔應給付原告林怡岑四十五萬四千四百二
    十七元，及自起訴狀繕本送達之翌日起至償日止，按年息百
    分之五計算之利息部分，已於一百年八月十六日具狀減縮為
    ：一、被告鄒宇翔應自九十九年九月一日起至一百十四年七
    月三十一日止，按月於每月五日前給付原告鄒念恩八千九百
    七十五元，並由原告鄒念恩之法定代理人林怡岑代為受領。
    如遲誤一期履行，其後各期視為亦已到期。二、被告鄒宇翔
    應給付原告林怡岑二十八萬零四百六十九元，及自起訴狀繕
    本送達之翌日起至清償日止，按年息百分之五計算之利息。
    揆諸首開法條規定，原告鄒念恩、林怡岑因未變更訴訟標的
    ，僅減縮應受判決事項之聲明，於法相合，應予准許。
乙、實體部分：
壹、原告起訴主張：
  (一)原告鄒念恩部分：被告鄒宇翔與原告林怡岑於九十四年九月
    九日結婚後，育有原告即未成年子女鄒念恩（女，民國○○
    ○年○月○日生）。嗣被告鄒宇翔因無穩定之工作及收入，
    且長期與原告林怡岑對於婚姻生活之規劃理念不合，遂於九
    十六年四月十六日與原告林怡岑協議離婚，並約定原告鄒念
    恩之權利義務由原告林怡岑行使或負擔。詎被告鄒宇翔除自
    九十六年九月至九十七年一月間，每月至原告林怡岑住處探
    視原告鄒念恩時，曾給付五千元外，未曾負擔原告鄒念恩之
    其他扶養費用，原告鄒念恩之日常生活開銷均仰賴原告林怡
    岑獨力支應。今因原告鄒念恩年紀漸長，各項開銷日益龐大
    ，原告林怡岑已無力獨自負擔，且父母對於未成年之子女，
    依民法第一千零八十四條第二項既明定保護及教養之權利義
    務，被告鄒宇翔自應負擔原告鄒念恩關於生活及教育費用之
    扶養義務，爰依行政院主計處公布之家庭收支調查平均每人
    月消費支出標準，請求如主文第一項。
  (二)原告林怡岑部分：被告鄒宇翔與原告林怡岑離婚後，雖曾陸
    續支付原告林怡岑關於原告鄒念恩之扶養費用共計二萬五千
    元，但原告鄒念恩之其餘日常生活開銷與扶養費用均係原告
    林怡岑悉數支應，是原告林怡岑乃依不當得利之法律關係，
    並以前開行政院主計處公佈標準加以計算而向被告鄒宇翔請
    求支付如主文第二項所示之不當得利費用等語。
貳、被告鄒宇翔則以：原告鄒念恩出生後，係由其與家人共同照
    顧至二歲餘，始改與原告林怡岑同住至今。嗣因原告鄒念恩
    轉學且原告林怡岑妨礙其前往探視原告鄒念恩，其才未再與
    原告鄒念恩接觸。今原告林怡岑已再婚，其恐影響原告鄒念
    恩之身心成長，希望接回原告鄒念恩自行照顧而請求駁回原
    告之訴等語抗辯。
、本院得心證之理由：
一、原告鄒念恩部分：
  (一)原告林怡岑與被告鄒宇翔於九十六年四月十六日協議離婚，
    並約定原告鄒念恩之權利義務行使或負擔由原告林怡岑任之
    等情，有戶籍謄本及離婚協議書在卷為證，復為被告鄒宇翔
    所不爭執，堪信屬實。又被告鄒宇翔自與原告林怡岑離婚後
    ，至今總計支付原告林怡岑關於原告鄒念恩之扶養費用為二
    萬五千元，其餘皆由原告林怡岑支應等情，被告鄒宇翔亦不
    爭執，是原告鄒念恩此部分主張同可認定為真。
  (二)按父母對於未成年之子女，有保護及教養之權利義務。又對
    於未成年子女之權利義務，除法律另有規定外，由父母共同
    行使或負擔之，民法第一千零八十四條第二項、第一千零八
    十九條第一項前段分別定有明文。而所謂保護及教養之權利
    義務，當包括扶養在內，且自父母對未成年子女行使或負擔
    保護及教養之權利義務之本質而言，此之扶養義務應為生活
    保持義務，與同法第一千一百十四條第一款所定直系血親相
    互間之扶養義務屬生活扶助義務不同，故未成年子女請求父
    母扶養，自不受民法第一千一百十七條第一項規定之限制，
    即不以不能維持生活而無謀生能力為限，故依民法第一千零
    八十四條第二項規定，父母對於未成年子女本有包含扶養在
    內之保護教養義務，未成年人自得依此規定，請求父母給付
    扶養費（最高法院九十二年度臺上字第二一九號判決意旨參
    照）。再按，父母對於未成年子女之義務，就其中保護教養
    費用之負擔，即生活保持義務，係本於為父母子女之身分關
    係而當然發生，並不以有親權為前提。故非行使親權之一方
    ，要不能免其保護教養費用之負擔，是於判決離婚，因子女
    監護酌定之結果，雖非親權人，亦不能免其給養之義務（臺
    灣高等法院八十九年度上字第一一０二號判決意旨參照）。
    總此，被告鄒宇翔及原告林怡岑既為原告鄒念恩之父母，揆
    諸前揭法條規定及說明，被告鄒宇翔及原告林怡岑對於原告
    鄒念恩既同負保護教養之義務且應共同負擔對於原告鄒念恩
    之扶養費用，原告鄒念恩亦得依民法第一千零八十四條第二
    項而對被告鄒宇翔享有扶養費請求權，是原告鄒念恩據此向
    被告鄒宇翔請求支付扶養費用，當屬有據。
  (三)第按，父母對於未成年之子女，有保護及教養之權利義務；
    負扶養義務者有數人，而其親等同一時，應各依其經濟能力
    ；至扶養之程度，應按受扶養權利者之需要，與負扶養義務
    者之經濟能力及身分定之，民法第一千零八十四條第二項、
    第一千一百十五條第三項、第一千一百十九條分別定有明文
    。申言之，就權利方面而言，父母對於未成年之子女具有教
    養之權利，此謂親權之行使；另就義務方面而言，父母對於
    未成年子女負有保護扶養之義務，此種保護扶養義務乃屬「
    生活保持義務」而非「生活扶助義務」，亦即父母對未成年
    子女之扶養義務不以未成年子女「不能維持生活而無謀生能
    力」為必要如前述，是就原告鄒念恩所需之扶養費用即其受
    扶養之程度，依前開規定及說明，自得按受扶養權利者即原
    告鄒念恩之需要，衡酌負扶養義務者即原告林怡岑及被告鄒
    宇翔之經濟能力及身分地位而為適當之酌定。查：
  扶養費乃維持受扶養權利人生活所需之費用，其費用之需求
    係陸續發生，而在行使負擔子女權利義務之一方，其支出亦
    屬繼續性之給付，並非一次給付，僅於父母之一方或雙方過
    去已有惡意不給付之行為而足以預見將來將有到期不履行之
    虞，始例外採用一次給付之方式，應較符合此類債務之本旨
    。秉此，本件因無特別情事可資證明存有需命扶養義務人即
    被告鄒宇翔一次給付之必要，且命扶養義務人一次給付鉅額
    扶養費用總數在事實上亦甚不可能，故本院認分期給付扶養
    費是屬適當，原告鄒念恩請求被告鄒宇翔應分期給付其所需
    之扶養費用，為有理由。
  參酌本院依職權函請侯元芳社會工作師事務所及委託新北市
    政府函映晟社會工作師事務所訪視原告林怡岑及被告鄒宇翔
    後，上開機構分別以一百年八月三十日一００芳社所字第一
    ０００二二四號函及一百年九月八日晟新北護字第一０００
    三一七號函附訪視評估報告並載明：原告林怡岑現任專案管
    理員，月入二萬九千元；被告鄒宇翔自營汽車美容工作室，
    月入二至五萬元等情明確，是併佐以原告所提之行政院主計
    處家庭收支調查表所示，新北市於九十七年度每人每月消費
    為一萬七千九百五十元之客觀需求，再衡酌原告鄒念恩之年
    齡與生活態樣，本院認原告鄒念恩主張以每月一萬七千九百
    五十元核算其所需之扶養費用，尚稱合理。從而，綜依卷附
    訪視評估報告所示原告林怡岑及被告鄒宇翔之經濟現狀與生
    活型態、原告鄒念恩並無謀生能力且需悉心照料之客觀情狀
    、原告林怡岑及被告鄒宇翔所負扶養原告鄒念恩之義務同為
    第一順位及原告林怡岑長期實際照護、扶育原告鄒念恩之勞
    力負擔等各項因素，本院認原告鄒念恩主張原告林怡岑及被
    告鄒宇翔應依一比一之比例分擔扶養費用，亦即原告鄒念恩
    請求被告鄒宇翔應自九十九年九月一日起，至其成年之日止
    ，按月支付其所需之扶養費用八千九百七十五元為適當且有
    理由，應予准許。
  末按，法院依民法第一千零五十五條規定，為酌定、改定或
    變更時，得命交付子女、未行使或負擔權利義務之一方與未
    成年子女會面交往之方式與期間、給付扶養費、交付身分證
    明文件或其他財物，或命為相當之處分，並定必要事項；前
    項扶養費之給付，法院得依聲請或依職權，命為一次給付或
    分期給付。分期給付遲誤一期履行者，其後之期間視為亦已
    到期，非訟事件法第一百二十七條第一項、第二項定有明文
    。查本件雖非於酌定、改定或變更未成年子女親權事件中一
    併命為給付扶養費，然依非訟程序為酌定、改定或變更未成
    年子女之親權人之裁定時，既得併為扶養費之給付及分期給
    付遲誤一期履行者，其後之期間視為亦已到期之諭知，則於
    未成年之受扶養權利人單獨訴請給付扶養費之事件中，程序
    保障較之非訟裁定周延，且未涉及親權人之酌定，事件更為
    單純，應無不得適用上開規定，就原告未到期之扶養費部分
    ，諭知分期給付之理。況扶養費用性質上本為陸續發生，且
    分期給付較能使原告鄒念恩及被告延續維持親情關係，爰諭
    知被告鄒宇翔應於每月五日前分期給付，又為免被告未按期
    給付而有積欠情事，爰併諭知如遲誤一期履行者，其後之期
    間則視為均已到期，特此敘明。
二、原告林怡岑部分：
  (一)以無法律上之原因而受利益，致他人受損害者，應返還其利
    益，民法第一百七十九條定有明文。是倘扶養義務人履行其
    本身之扶養義務，致使他扶養義務人得因此不必盡其應盡之
    扶養義務而受有利益，他扶養義務人所受之利益即為免予履
    行扶養義務之利益，履行扶養義務者，逾其本應負擔之部分
    即可認受有損害，且兩者間存有因果而應成立不當得利。申
    言之，父母之一方已為扶養者，對於應負擔扶養之他方，就
    其應負擔部分，得依不當得利之法律關係請求返還。亦即倘
    非父母不能共同負擔義務，父母之一方支付全部未成年子女
    之扶養費後，固非不得依不當得利法律關係向他方請求分擔
    ，故應分擔扶養費用之一方，如因他方代為支付其應分擔之
    部分者，自係無法律上原因而受利益，致他方受有損害，他
    方自得依不當得利之規定,請求返還代支付之扶養費用（最
    高法院九十二年度臺上字第二三六二號判決參照）。
  (二)被告鄒宇翔自九十六年四月十六日與原告林怡岑離婚後，除
    曾陸續支付原告鄒念恩所需之扶養費用共計二萬五千元外，
    並未負擔原告鄒念恩所需其餘扶養費用，已詳前述。然原告
    林怡岑與被告鄒宇翔既應共同負擔對於未成年子女鄒念恩之
    扶養義務，故原告林怡岑爰依不當得利之法律關係，請求被
    告鄒宇翔返還自九十七年二月一日起至九十九年八月三十一
    月止，為被告鄒宇翔負擔對原告鄒念恩所負之扶養義務而受
    之損害，揆諸上揭法條規定及說明，洵屬有據而有理由。又
    原告林怡岑於上述期間，就其業已實際支出關於原告鄒念恩
    所需之扶養費用，雖未提出確切憑證或單據加以證明，然衡
    之父母扶養子女本多未留有支出單據之常情，佐以原告林怡
    岑係原告鄒念恩之生母且與之同住，原告鄒念恩自二歲餘便
    由原告林怡岑實際照顧及扶養至今之客觀事實，當堪認定原
    告林怡岑確已支付原告鄒念恩所需之扶養費用。況被告鄒宇
    翔對原告林怡岑主張業已支出原告鄒念恩所需之扶養費用並
    不爭執，故關於扶養費單據或憑證之欠缺，當非原告林怡岑
    請求被告鄒宇翔依不當得利返還之障礙，仍應由本院審酌一
    切情況定其數額。從而，本院參酌前述訪視結果所載原告林
    怡岑及被告鄒宇翔之經濟能力、居住環境與生活型態，佐以
    行政院主計處公布之家庭收支調查平均每人月消費支出標準
    所示金額，再衡以原告即未成年子女鄒念恩之年齡、生活態
    樣、居住地區、原告林怡岑獨立負擔扶養原告鄒念恩所擔負
    之生活照顧責任與勞力付出等一切情狀，認原告林怡岑與被
    告鄒宇翔，仍應以一比一之比例計算被告鄒宇翔自九十七年
    二月一日起至九十九年八月三十一日止，因未負擔原告鄒念
    恩所需之扶養費用，致使原告林怡岑受有損害共計二十八萬
    零四百六十九元（[18,358÷2×11] +[17,950÷2×20]＝
    280,469），及自起訴狀繕本送達之翌日起至清償日止，按
    年息百分之五計算之利息。原告林怡岑所為請求，同屬有據
    且有理由，當應准許如主文第二項，
三、末按，因命履行扶養義務之判決，就起訴前最近六個月及訴
    訟中履行期已到之部分，及所命給付之金額未逾五十萬元之
    判決，法院應依職權宣告假執行，民事訴訟法第三百八十九
    條第一項第二款、第五款均定有明文。本件主文第二項為未
    逾五十萬元之判決，第一項則屬命履行扶養義務之判決，就
    訴訟中履行期屆至之部分，自應由本院就原告勝訴部分，依
    職權宣告假執行。至訴訟中未到期者，於判決確定後，被告
    如屆期未履行，原告本得持確定判決書為執行名義，聲請法
    院為本案執行，無聲請假執行必要。又本院既依職權宣告假
    執行，為衡平起見，並依民事訴訟法第三百九十二條之規定
    ，依職權准被告鄒宇翔於假執行程序實施前，為原告鄒念恩
    或林怡岑預供擔保，得免為假執行如主文第四、五項。
肆、本件各該事證已臻明確，兩造其餘攻擊防禦方法及舉證，核
    與本件判決結果不生影響，爰不一一論究。特此敘明。
伍、訴訟費用負擔之依據：民事訴訟法第七十九條、第八十五條
    第一項。
中    華    民    國    100    年    11    月    8    日
                  臺灣宜蘭地方法院家事法庭
                      法  官  陳嘉年
以上正本與原本無異。
如不服本判決，應於收受送達後20日之不變期間內，向本院提出
上訴狀（應附繕本）。
中    華    民    國   100    年    11    月    10    日
                      書記官  吳慧芳